【裁判字號】    90,再易,21
【裁判日期】    900731
【裁判案由】    給付票款
【裁判全文】
臺灣臺北地方法院民事判決  九十年度再易字第二一號
    再  審原告  乙○○
    訴訟代理人  陳澤銘
    再  審被告  甲○○
右當事人間請求給付票款事件，再審原告對於中華民國九十年一月十日本院八十九年
度簡上字第四○二號確定判決提起再審之訴，本院判決如左：
    主      文
再審原告之訴駁回。
再審訴訟費用由再審原告負擔。
    事      實
甲、再審原告方面：
一、聲明：
（一）本院台北簡易庭八十八年度北簡字第一三七二五號及本院八十九年度簡上字第
      四○二號民事確定判決均廢棄。
（二）右廢棄部分再審被告應再給付再審原告新台幣（下同）四十萬元及自民國八十
      七年十月二十一日起至清償日止按年息百分之六計算之利息。
二、陳述：
（一）再審期間之遵守：再審原告係於九十年二月十九日接獲本院八十九年度簡上字
      第四○二號確定判決，迄提起本件再審之訴尚未逾三十日之期間。
（二）再審原告係依據民事訴訟法四百九十六條第一項第十三款及第一款之再審事由
      提起本件再審之訴。
  １、民事訴訟法四百九十六條第一項第十三款部分：
    (1)按「當事人發現未經斟酌之證物或得使用該證物者，但以如經斟酌可受較有利
      益之裁判者為限」，依民事訴訟法四百九十六條第一項第十三款可提起再審，
      查本件確定判決無非係以：「八十七年訴字第六八二號損害賠償訴訟係於八十
      七年一月二十三日開始訴訟繫屬，於八十七年八月十九日宣判，詎上訴人於前
      揭訴訟繫屬中之八十七年八月七日填寫標的物現狀說明書時，於『是否有改建
      、違建、禁建或糾紛之情事』欄竟勾選『否』，而為標的物現狀不符之陳述。
      從而兩造於八十七年十月十四日依前揭買賣斡旋金收據成立買賣契約時，前揭
      『本標的物之現狀必需符合屋主所填之標的物說明書』之停止條件，為已確定
      之既成條件，揆諸首揭意旨買賣契約為無效」為由，作成再審原告敗訴確定之
      判決，惟再審原告發現原確定判決有未經斟酌之證物即證一「買賣仲介專任委
      託書」及證二「買賣委託書內容更改附表」。
    (2)前開「買賣仲介專任委託書」，有效期間為自八十七年八月七日至八十七年九
      月十四日止，而再審原告據該仲介委託書，才在八十七年八月七日填寫標的物
      現況說明書以做為該契約之附表，是於仲介委託期間屆滿後，該仲介契約即失
      效，所附之標的物現況說明書既為該契約之附表，自然同時跟隨失效；再審原
      告在八十七年九月十三日重新與訴外人信義房屋就同一標的物訂立證二「買賣
      委託書內容更改附表」所示之仲介委託契約，期間從八十七年九月十五日至八
      十七年十月十四日止，則八十七年八月七日時原附在舊「仲介契約」之「標的
      物現況說明書」已變成新約之附表，同時委託賣價也已不同於舊約之一千四百
      三十萬元，新約為一千二百九十萬元，換言之，有關標的物現況說明書是否確
      實之問題，應從八十七年九月十五日之後（即新約生效之後）來看，新約雖以
      八十七年八月七日再審原告所填寫之標的物現況說明書為附表，但乃新約之一
      部，並非舊約之一部；而再審被告下訂金買再審原告之系爭房屋之時間，係在
      八十七年十月十四日，即再審被告是根據八十七年九月十四日新訂的仲介契約
      透過信義房屋公司來買系爭不動產，信義公司遂將該「附表」附於再審被告八
      十七年十月十四日所買不動產之斡旋金收據之附表中，故因八十七年八月七日
      「標的物現況說明書」在時點上已因舊約在八十七年九月十四日期滿而切斷，
      八十七年八月七日「標的物現況說明書」係八十七年九月十五日至八十七年十
      月十四日新約之附表，則再審原告有無不實填載自應從八十七年九月十五日為
      基準來看，八十七年八月十九日本院八十七年度訴字第六八二號判決宣判時，
      新仲介契約既尚未發生，係在八十七年九月十三日始由再審原告與信義房屋簽
      立新約並將「標的物現況說明書」作為附表，為八十七年八月十九日本院八十
      七年度訴字第六八二號判決宣判後，是再審原告自無登載不實可言，也因此八
      十七年十月十四日於信義房屋仲介下再將該「標的物現況說明書」做為「買賣
      斡旋金收據」，自無不實。本件顯然沒有確定判決所云「為確定之既成條件，
      ．．買賣契約為無效」之問題，證一「買賣仲介專任託書」及證二「買賣委託
      書內容更改附表」既屬重要並有利於再審原告之證物，且「於事實審言詞辯論
      終結前已存在」，但該證物屬原確定判決所「未經斟酌者」，同時再審原告亦
      為「得使用該證物者」，自符合民事訴訟法第四百九十六條第一項第十三款之
      再審條件。
    (3)證一與證二是再審原告於二審判決確定後，才在家裡發現的，在判決確定前之
      八十七年即已存在，但在判決後才找到。
  ２、民事訴訟法第四百九十六條第一項第一款部分：
    (1)按確定判決「適用法規顯有錯誤」，依民事訴訟法四百九十六條第一項第一款
      得提起再審之訴，而原確定判決即有適用法規顯有錯誤情事：原確定判決以：
      「查被上訴人主張其買受系爭房屋附有『本標的物之現狀必須符合屋主所填之
      標的物現況說明書』之條件乙節，為被上訴人所不爭，且有上訴人所提出之買
      賣斡旋金收據在為憑。該斡旋金收據確實經買賣雙方『確認依上述買賣條件』
      買賣並簽名，堪信為真實」，認為「標的物現況說明書」係停止條件，且為已
      確定之既成條件，故買賣契約無效，而採信再審被告之原因關係抗辯，認再審
      原告不能請求系爭四十萬元票款云云，惟：
    I在買賣斡旋金於第「捌」項其他以手寫的文字在第二點是約定：「不動產說明
      書及標的物現況說明書為附件」（證三），其顯非原確定判決所說的「停止條
      件」，而該「現況說明書」抬頭也是標明為「附表」，不是條件，故原確定判
      決其認定之事實與證書之記載不合，該判決屬二十八年上字第二二五○號所指
      背論理法則之違法。
    II又原確定判決認為「斡旋金收據」第貳項載有：「其他承購條件：本標的物之
      現狀必需符合屋主所填之標的物現況說明書」，及最末欄當事人欄載有「買方
      確認上述買賣條件」、「賣方同意依上述買賣條件出售」即作為認定「標的物
      現況說明書」為停止條件之約定，並認為該條件為既成條件，故買賣契約無效
      云云．．，但「解釋契約固屬事實審法院之職權，惟其解釋如違背法令或有悖
      於論理法則或經驗法則，自非不得以其解釋不當援為上訴第三審之理由」，八
      十三年台上字第二一一八號判例揭載斯旨甚明，又解釋意思表示應於文義上及
      論理上詳為推求不得拘泥字面，致失當時立約之真意，十九年上五十八號判例
      、十八年上一七二七號判例、十九年上四五三號判例就此亦有所闡明，因此，
      原審自不能以「斡旋金收據」當事人簽名欄「確認上述買賣條件」及「其他承
      購條件」字樣，即認為標的物現況說明書為停止條件之約定，仍須縱觀全文意
      旨及條件在法律上之涵義而定，實則上開所謂「其他承購條件」、「確認上述
      買賣條件」之真意應是「其他承購『條款』及「確認上述買賣『條款』」而非
      條件，斡旋金收據該記載顯為法律用語之不當，其猶如直接當事人契約中常濫
      用只適用於保證契約之「先訴抗辯權」之放棄約定般，因為如果「標的物現況
      說明書」因前述文字可解為是停止條件，則豈非所有「斡旋金收據」條款均為
      「停止條件」，則在條件未成就之前法律效力未發生，當事人何須約定八十七
      年十月二十一日簽約（見付款方式欄）及不履行契約之違約罰（見第陸項），
      故原確定判決對契約真意之認定，不合當事人之真意。
    III所謂條件是指法律行為效力之發生或消滅繫於將來成否客觀的不確定事實之附
      款之謂，而查斡旋金收據並沒有約定任何停止條件，甚至也未將標的物現況說
      明書作為存否未定之條件，雙方還約定八十七年十月二十一日下午十四時在信
      義代書事務所簽立書面契約（見付款方式欄），契約並無停止效力之問題，亦
      未約定必須符合屋主所填之標的物現況說明書時，本買賣契約效力才發生，甚
      至如斡旋金收據所示應於八十七年十月二十一日訂立買賣契約效力才發生，故
      顯非所謂之停止條件，原審對於條件及停止條件其法律上之意義顯有誤會，自
      有適用法則不當之違法，雖斡旋金收據第貳項中載有：「其他承購條件本標的
      物之現狀必需符合屋主所填之標的物現況說明書」，惟亦非條件之約定，顯為
      瑕疵之擔保，為民法買賣篇所規定之物之瑕疵擔保問題，非所謂將來成否未定
      客觀上不確定事實，係標的物存在之現況，上開約定非作為是否簽立買賣契約
      之停止條件甚明，因雙方已直接約定在八十七年十月二十一日訂立買賣書面契
      約，以及第伍項約定不履行買賣契約時該如何處罰違約金之問題，雙方買賣契
      約自無任何停止條件及該停止條件為既成絛件之問題，故確定判決對斡旋金收
      據在法律上之適用及對於條件及停止條件在法律上意義之認定，顯不合於民法
      九十九條之規定，其判決適用法規顯有錯誤，本案根本沒有民法關於條件規定
      及原審所引之六十八年台上字第二八六一號判例適用之餘地。
    (2)原審判決違背法令，因再審原告現在所提出之證一及證二之證物，原審沒有調
      查到；再審被告甲○○也違法，因其故意讓訂金支票退票。
（三）綜上，原第一審及二審確定判決均有違誤，請求廢棄，另為如再審原告訴之聲
      明之判決。
三、證據：提出買賣仲介專任委託書、買賣委託書內容更改附表、買賣斡旋金收據。
乙、再審被告方面：
一、聲明：駁回再審原告之訴。
二、陳述：
（一）再審被告援用第一審（八十八年度北簡字第一三七二五號）及第二審（「八十
      九年度簡上字第四○二號）所提答辯事實、理由及證據。
（二）再審被告自八十七年八月至八十七年十月間，與再審原告針對其所有位於台北
      市○○○路○段一六○巷三十二號二樓之房、地進行購屋交易，兩造並簽定「
      買賣金斡旋金收據」，由再審被告支付再審原告四十萬元之支票以為定金。
  １、依雙方簽定之「買賣金斡旋金收據」第捌條第二項約定：「標的物現況說明書
      」為本約之附件，且第貳條約定承購條件為：「標的物之現狀必須符合屋主所
      填之標的物現狀說明書」，再審被告原認再審原告依其簽名擔保之「標的物現
      況說明書」，已盡忠實告知義務，詎料事實竟是再審原告蓄意詐欺、隱瞞事實
      ，實則再審原告之夫陳澤銘與一樓住戶，因系爭房屋有漏水損害情事，自八十
      一年即斷斷續續有訴訟糾紛，八十一年曾經松山區調解委員會以八十一年民調
      字第八十六號成立調解，由再審原告之夫陳澤銘將一樓住戶天花板回復原狀，
      迄至八十七年，再審原告之夫陳澤銘與一樓住戶仍因系爭房屋漏水損害之損鄰
      情事，而在本院有「八十七年度訴字第六八二號」民事訴訟糾紛，該案件之判
      決文時日為八十七年九月五日，嗣送達時日尚須七至十四日，且該案原告更於
      判決送達後二十日內可提出上訴，故該案至八十七年十月間才算判決確定，但
      再審原告卻於八十七年八月七日所填契約附件之「標的物現況說明書」第九項
      中表明「無糾紛之情事」，顯見再審原告蓄意詐欺、故意隱匿事實不予告知；
      另再審原告填寫之「標的物現況說明書」第九項，除表明無糾紛外，並表明無
      改建、違建、禁建之情事，但系爭房屋已經改建，變更屋內格局，包括衛浴改
      變位置、增建臥室及衛浴，並將後陽台闢建為臥室，且增建前陽台等，已符合
      改建之定義，而再審原告將後陽台闢建為臥室，且增建前陽台，更已涉及違建
      情事，關於該等事實，再審原告亦蓄意詐欺、故意隱匿，違反真實告知義務。
      又再審原告稱「標的物現況說明書」有無不實填載，是以八十七年九月十五日
      起算，此誠謬也，乃再審原告強詞奪理之言，因：
    I再審原告所提之「買賣仲介專任委託書」、「買賣委託書內容更改附表」，乃
      再審原告與信義房屋間之契約，與再審被告無任何關係，再審被告也未看過上
      開兩份文件，再審被告與再審原告間契約之附件，純為再審原告於八十七年八
      月七日所簽名具保之「標的物現況說明書」。
    II再審原告所提之「買賣委託書內容更改附表」，已註明「．．雙方同意更改後
      之契約內容如下，其餘未更改之部分仍依原委託條件履行．．」，而「標的物
      現況說明書」並未作任何之更改，包括八十七年八月七日的日期均未更改，顯
      示再審原告具名擔保自八十七年八月七日起系爭房屋即為無「改建、違建、禁
      建或糾紛之情事」，並未因而有所變更。
    III就算「標的物現況說明書」是以八十七年九月十五日起算，但八十七年度訴字
      第六八二號民事訴訟糾紛案件之判決文製作時日為八十七年九月五日，嗣送達
      時日當須七至十四日，且該案原告於判決送達後二十日內仍可提出上訴，所以
      該案最早應至八十七年十月間才算判決確定，故八十七年九月十五日尚在上訴
      期限內，判決尚未確定，民事訴訟糾紛事件依舊存在；另系爭房屋有改建、違
      建之情事，至八十七年九月十五日也仍舊存在，再審原告所填具之「標的物現
      況說明書」，仍為不實填載。
  ２、再審被告於承購系爭房屋時，為確認交易期間內再審原告對再審被告所作的承
      諾屬實，故在簽定「買賣斡旋金收據」時，特別約定「不動產說明書」及「標
      的物現況說明書」為契約附件，且承購條件為「標的物之現狀必須符合屋主所
      填之標的物現狀說明書」，所以符合現況說明書當然是買賣之條件，若「標的
      物現況說明書」中有任何不實之情形，當然即不符合再審被告承購之條件，此
      乃顯而易見，人人皆知之理。
（三）綜上，再審原告之訴為無理由，請駁回再審原告之訴。
三、證據：援用前審所提之證據。
      理      由
一、本件再審原告於九十年二月十九日收受本院八十九年度簡上字第四○二號確定判
    決之送達，業據本院調閱該案卷宗查核屬實，其於同月二十七日提起本件再審之
    訴，尚未逾民事訴訟法第五百條第一項規定提起再審之訴之三十日不變期間，合
    先敘明。
二、再審意旨略以：（一）再審原告發現原確定判決有未經斟酌之證物即證一「買賣
    仲介專任委託書」及證二「買賣委託書內容更改附表」，由該兩份文件可知再審
    原告就「標的物現況說明書」有無不實填載，應從八十七年九月十五日（即再審
    原告與訴外人信義房屋簽訂之新仲介契約生效）之後來看，而本院另案八十七年
    度訴字第六八二號事件於八十七年八月十九日即已宣判，是再審原告所填載之「
    標的物現況說明書」記載系爭房屋無糾紛情事，並無登載不實可言，本件顯然沒
    有確定判決所云：再審原告填寫標的物現狀說明書時，為與標的物現狀不符之陳
    述，．．為確定之既成條件．．買賣契約為無效之問題，而因該證一及證二屬重
    要並有利於再審原告之證物，且「於事實審言詞辯論終結前已存在」，惟在二審
    判決確定後才在家中找到，屬原確定判決所「未經斟酌者」，同時再審原告亦為
    「得使用該證物者」，自符合民事訴訟法第四百九十六條第一項第十三款之再審
    理由；（二）原確定判決認兩造買賣契約以「標的物現況說明書」為「停止條件
    」，乃違背法令，因買賣斡旋金收據第捌項是約定標的物現況說明書為「附件」
    ，該說明書抬頭也標明為「附表」，而收據第貳項雖載有「其他承購條件：本標
    的物之現狀必需符合屋主所填之標的物現況說明書」，及最末欄當事人欄載有「
    買方確認上述買賣條件」、「賣方同意依上述買賣條件出售」，然真意應是「其
    他承購條款」及「確認上述買賣條款」，況兩造直接約定於八十七年十月二十一
    日訂立書面契約，以及約定不履約時如何處罰違約金，買賣契約自無停止條件或
    既成條件之問題；又原審沒有調查到證一及證二之證物，亦為違背法令；再因再
    審被告故意讓訂金支票退票，故再審被告也有違法情事，是原確定判決亦符合民
    事訴訟法第四百九十六條第一項第一款適用法規顯有錯誤之再審理由。
三、按再審之訴係對於已確定之終局判決提起而特設之救濟途徑，為兼顧法之安定性
    與私權之保護，得提起再審之訴之事由，應以法律列舉者為限，而按當事人發見
    未經斟酌之證物或得使用該證物者，以如經斟酌可受較有利益之裁判者，得為提
    起再審之訴之事由，固為民事訴訟法第四百九十六條第一項第十三款所明定，惟
    該款所謂當事人發見未經斟酌之證物或得使用該證物，應指在前訴訟程序不知有
    該證物，現始知之，或雖知有此而不能使用，現始得使用者而言，最高法院三十
    二年度上字第一二四七號判例意旨參照。查本件再審原告主張其於再審程序中所
    提出之證一「買賣仲介專任委託書」及證二「買賣委託書內容更改附表」，乃原
    審確定判決前即已存在，而於判決確定後始在家中找到，故屬上開條款所指未經
    斟酌之證物或得使用該證物者云云，惟再審原告既自承該兩文書證物始終在再審
    原告持有範圍內之家中，難認有何法律上或事實上不能之障礙，致其無法在前訴
    訟程序中提出，再審原告僅泛言稱其於判決確定後始找到，故之前並未提出，然
    確定判決之確定力，當不因當事人於原訴訟程序中怠於負促進訴訟及積極舉證之
    責任，即受動搖，應認再審原告提出之證一及證二文書，與發見新證據之再審理
    由不符。
四、再按確定終局判決適用法規顯有錯誤者，當事人得以再審之訴對於確定終局判決
    聲明不服，民事訴訟法第四百九十六條第一項第一款固亦定有明文，惟查就再審
    原告所指原確定判決認兩造買賣斡旋金收據所載「本標的物之現狀須符合屋主所
    填之標的物現況說明書」，為買賣契約之停止條件，適用法規顯有錯誤乙節，因
    屬原審判決取捨證據認定事實，並依職權據以表示法律見解之範圍，尚難因原審
    判決對契約之解釋見解與再審原告所認不同，即謂適用法規有所錯誤；而再審原
    告又謂因其現在所提出之證一及證二之證物，原審沒有調查到，故原審判決亦為
    違背法令云云，然民事訴訟既採當事人主義，舉證乃為當事人責任之一環，再審
    原告在原審既未提出證一及證二，亦毫無提及有該等證據使原審斟酌是否有加以
    調查之必要，實難以該等證據未經原審法院調查，即謂原審判決違背法令；另再
    審原告稱因再審被告故意讓訂金支票退票，故再審被告甲○○也有違法情事云云
    ，惟姑不論再審被告使訂金支票退票，是否有再審原告所稱之「故意」情事，「
    當事人」違法既非屬民事訴訟法第四百九十六條第一項第一款所稱之「確定終局
    判決」之違法，自不符合該款再審理由。
五、再審原告於本件再審之訴庭訊中，一再表示其本案判決得獲勝訴判決之理由，乃
    以其於再審之訴中提出之證一「買賣仲介專任委託書」及證二「買賣委託書內容
    更改附表」為據，惟該證據既非屬民事訴訟法第四百九十六條第一項第十三款所
    謂「當事人發見未經斟酌之證物或得使用該證物」，原審就該證據之未調查亦非
    構成同條第一款所謂之「確定終局判決適用法規顯有錯誤」之再審理由，均已如
    前所述；再考諸證一及證二之性質，乃再審原告與訴外人信義房屋間內部之仲介
    委託契約，與再審被告並無關聯，兩造係約定以再審原告所填具之不動產說明書
    及標的物現況說明書作為雙方買賣契約之附件，證一與證二與本件兩造之爭執無
    關，再審原告不得執之對抗再審被告，再審原告雖稱「再審被告應知道有這個證
    物」，惟又自承「是再審被告與仲介公司之事情，我（再審原告）不知道」等語
    在卷，所述有所矛盾，實則該再審原告於本件再審之訴中所提出之證一與證二，
    並非再審原告得據以推翻原確定判決結果之關鍵，再審原告執該等證據無法作為
    本案確定判決應予廢棄，並變更原審判決結果為再審原告獲勝訴判決之根據，其
    再審之訴亦無理由。
六、揆諸前開各節說明，再審原告之訴，不應准許。兩造於本件再審之訴所為之其他
    攻擊防禦及舉證，核與本件判斷結果不生影響，不另一一論述。
七、據上論結，再審原告之訴應予駁回，依民事訴訟法第九十五條、第七十八條，判
    決如主文。
中      華      民      國    九十      年      七      月    三十一    日
                              民事第四庭  審判長  法  官
                                                  法  官
                                                  法  官
不得上訴。


司法院資訊處製作；財團法人民間司法改革基金會備份。
